【裁判字號】    96,訴,2698
【裁判日期】    970327
【裁判案由】    敬老福利生活津貼
【裁判全文】
臺北高等行政法院判決
                                     96年度訴字第02698號
                              .
原      告  甲○○
被      告  內政部
代  表  人  乙○○部長）住同.
訴訟代理人  丙○○
            戊○○
            丁○○
上列當事人間因有關敬老福利生活津貼事件，原告不服行政院中
華民國96年6 月13日院臺訴字第0960086399號訴願決定，提起行
政訴訟。本院判決如下：
    主  文
原告之訴駁回。
訴訟費用由原告負擔。
    事  實
一、事實概要：原告於民國（下同）96年1 月5 日申請核發敬老
    福利生活津貼（下稱敬老津貼），被告委辦之勞工保險局（
    下稱勞保局）以原告名下所有土地、房屋價值合計逾新臺幣
    （下同）500 萬元，不符申請敬老津貼要件，乃以96年3 月
    2 日保受福字第09666078990 號函否准。原告提出申復，勞
    保局復以96年4 月11日保受福字第09660162200 號函復原告
    ，仍不予發給。原告不服，提起訴願，亦遭駁回，遂提起本
    件行政訴訟。
二、兩造聲明：
  (一)原告聲明：求為判決：
    1.訴願決定及原處分均撤銷。
    2.命被告為自96年1 月起按月給付原告敬老津貼3,000 元之
      處分。
    3.訴訟費用由被告負擔。
  (二)被告聲明：求為判決如主文所示。
三、兩造之主張：
甲、原告之主張：
  (一)原告於96年1 月5 日提出申請敬老津貼，雖名下有如被告查
    得之財產，然其中坐落高雄市○○區○○段第1800號、1800
    -1號、1800-3號、1818號、1818-1號、1818-2號、1818-3號
    等7 筆土地（下稱系爭土地），均已供公眾通行達31年之久
    ，依法已成既成巷道，原告雖擁有所有權，然依司法院釋字
    第400 號解釋已不得自由使用收益，形成因公益而特別犧牲
    財產，被告於審核系爭敬老津貼案件時，系爭土地面積合計
    153.7 平方公尺，價值3,840,026 元不應計入財產總值，被
    告逕依敬老福利生活津貼暫行條例，只視原告是否為財產所
    有權人，卻不探究系爭土地是否存有公共地役關係予以扣除
    ，自有違誤，蓋上開敬老福利生活津貼暫行條例並無說明不
    探究有無存在公共地役關係的理由。
  (二)依改制前行政法院76年判字第1077號判例，系爭土地已符合
    一定要件成為公用役地，原告對系爭土地已無從自由使用收
    益，依法應徵收給予補償，但被告卻將之加總在財產總額，
    顯與平等原則相違。
  (三)系爭土地業經高雄市稅捐稽徵處左營分處依土地稅減免規則
    第9 條規定，以高市稽左財字第21968 號函核定免徵地價稅
    在案。依內政部94年7 月5 日台內社字第0940026095號函釋
    意旨，應不列入家庭財產之不動產計算；再者，依遺產及贈
    與稅法第16條第2 款規定，亦可免計入遺產總額。原告主張
    被告應將系爭土地免予計入原告財產，自應有法律依據。
乙、被告之主張：
  (一)按敬老福利生活津貼之規劃，主要在因應台灣老年人口快速
    成長，並秉持福利資源不重複配置、政府財政負擔考量與公
    平性原則，針對從未領有政府補助或津貼者之補充性福利措
    施，以便於國民年金實施前，協助維持長者之基本生活。
  (二)敬老福利生活津貼暫行條例第3 條第1 項第5 款規定個人所
    有之土地及房屋價值合計500 萬元以上者，不得請領敬老津
    貼。同條第2 項規定：前項第5 款土地之價值，以公告土地
    現值計算；房屋之價值，以評定標準價格計算。
  (三)承上，請領敬老津貼所涉個人所有之土地及房屋價值審核，
    係以個人名下土地公告現值暨評定標準價格為計算基準，並
    未區分其土地之利用情形、地目及有無被限制使用權等。經
    查，原告所有之土地、房屋價值合計超過500 萬元以上，此
    有卷附歸戶財產查詢清單與財政部提供勞保局之電子媒體檔
    可稽，亦為原告所不否認。縱使原告所稱其所有系爭土地為
    既成道路屬實，並無應排除計入之法令依據，自應合併計算
    其價值，勞保局核定其不符請領敬老津貼資格，並無不合。
    理  由
一、按「（第1 項）年滿65歲，在國內設有戶籍，且於最近3 年
    內每年居住超過183 日之國民，未有下列各款之情事者，得
    請領敬老福利生活津貼，每月3,000 元：一. ……五. 個人
    所有之土地及房屋價值合計未達500 萬元以上…。（第2 項
    ）前項第5 款土地之價值，以公告土地現值計算；房屋之價
    值，以評定標準價格計算。」敬老福利生活津貼暫行條例第
    3條第1項第5款、第2項分別定有明文。
二、本件原告於96年1 月5 日申請核發敬老津貼，經被告委辦之
    勞保局審查後，以原告所有土地、房屋價值合計逾500 萬元
    ，乃以96年3 月2 日保受福字第09666078990 號函否准；原
    告提出申復，勞保局復以96年4 月11日保受福字第09660162
    200 號函復原告，仍不予發給。原告提起訴願，亦遭駁回等
    事實，為兩造所不爭，並有原處分卷附之原告申請書、勞保
    局上開函文、財政部臺灣省北區國稅局財產歸屬資料清單等
    可稽，自堪認定屬實。
三、原告主張其名下所有系爭土地，均屬既成巷道，為公用役地
    且經稅捐稽徵機關核定免徵地價稅，依司法院釋字第400 號
    解釋及改制前行政法院76年判字第1077號判例意旨，原告就
    系爭土地無法自由使用收益，顯係因公益而特別犧牲財產；
    另依內政部94年7 月5 日台內社字第0940026095號函釋意旨
    ，及遺產及贈與稅法第16條第2 款規定意旨，系爭土地應不
    列入原告財產計算；故被告審核系爭敬老津貼案件時，不應
    將系爭土地價值3,840,026 元計入原告之財產總值等語。被
    告則以敬老福利生活津貼暫行條例第3 條第1 項第5 款僅規
    定個人所有之土地及房屋價值合計逾500 萬元以上即不得請
    領敬老津貼，並未區分土地之利用情形、地目及有無被限制
    使用權等情；系爭土地既為原告所有，被告將其價值併計，
    於法無違等語置辯。從而本件爭點為被告將系爭土地之價值
    計入原告之財產總值是否合法？
四、經查，敬老福利生活津貼暫行條例第3 條第1項 第5 款及第
    2 項規定之土地及房屋，端視是否為請領人所有之財產，及
    其價值合計是否達500 萬元以上為斷，並未區分其土地之利
    用情形、地目及有無被限制使用權等。原告所有系爭土地雖
    屬既成道路，且經稅捐機關核定免徵地價稅，並因屬既成巷
    道而使用權遭限制，然仍無礙系爭土地為原告所有之事實，
    況法律亦無明文禁止既成巷道之買賣，僅因買受人買受後仍
    需供公眾通行致類此土地較無人問津而已，並非不得處分，
    原告主張應將系爭土地排除計入其個人財產，自非有據。至
    司法院釋字第400 號解釋及改制前行政法院76年判字第1077
    號判例，旨在說明符合一定要件而成為供公眾通行具地役關
    係之土地所有權人之使用權受限制，非謂類此土地即非所有
    權人之財產，核與本件無關；另內政部94年7 月5 日台內社
    字第0940026095號函釋，係針對社會救助法第5-2 條之「未
    產生經濟效益之公共設施保留地及具公用地役關係之既成道
    路不列入家庭之不動產計算」之規定而為，社會救助法第5-
    2 條既有不列入家庭財產之不動產計算之明文規定，自與敬
    老福利生活津貼暫行條例不同，故該函釋無從適用於本件。
    再，系爭土地縱免徵地價稅且將來有繼承事實發生而得適用
    遺產及贈與稅法第16條第2 款規定免計入遺產總額，亦屬地
    價稅及遺產及贈與稅法個別考量之範疇，本件並非屬地價稅
    或遺產及贈與稅法之爭議，亦無適用上開法規之餘地。是原
    告主張依上揭解釋、函釋及法規，系爭土地應不予計入其財
    產總值，核非可採。
五、綜上所述，原處分認事用法並無違誤，訴願決定予以維持，
    亦無不合，原告仍執前詞及個人主觀之見解，訴請撤銷，並
    命被告為自96年1 月起按月給付原告敬老津貼3,000 元之處
    分，為無理由，應予駁回。
六、據上論結，本件原告之訴為無理由，爰依行政訴訟法第98條
    第1 項前段，判決如主文。
中    華    民    國    97    年    3     月    27    日
                    臺北高等行政法院第三庭
                              審判長法  官  姜  素  娥
                                    法  官  曹  瑞  卿
                                    法  官  陳  心  弘
上為正本係照原本作成。
如不服本判決，應於送達後20日內，向本院提出上訴狀並表明上
訴理由，如於本判決宣示後送達前提起上訴者，應於判決送達後
20日內補提上訴理由書（須按他造人數附繕本）。
中    華    民    國    97    年    3     月    27    日
                                    書記官  陳  圓  圓


司法院資訊處製作；財團法人民間司法改革基金會備份。
